【裁判字號】    90,上易,281
【裁判日期】    891214
【裁判案由】    妨害兵役
【裁判全文】
臺灣高等法院高雄分院刑事判決                      九十年度上易字第二八一號
    上  訴  人  甲○○
    即  被  告
右上訴人因妨害兵役治罪條例案件，不服臺灣高雄地方法院八十九年度易字第一一０
０號中華民國八十九年十二月十四日第一審判決（起訴案號：臺灣高雄地方法院檢察
署八十八年度偵字第二六九三九號），提起上訴，本院判決如左：
      主  文
原判決撤銷。
甲○○後備軍人，居住處所遷移，無故不依規定申報，致使臨時召集令無法送達，累
犯，處有期徒刑捌月，褫奪公權貳年。
    事  實
一、甲○○曾於民國八十四年間因麻醉藥品管理條例罪，經臺灣高雄地方法院判處有
    期徒刑四月，並囑託臺灣臺南地方法院檢察署執行，於八十四年十二月十九日執
    行完畢；復因違反麻醉藥品管理條例罪及犯逃亡罪，分別經臺灣臺中地方法院判
    處有期徒刑六月、軍法審判機關判處有期徒刑一年，經臺灣臺中地方法院定應執
    行刑有期徒刑一年四月，於八十七年六月十三日執行完畢，猶不知悔改。於執行
    完畢後未回役前之期間，為後備軍人，原住高雄市○○區○○里○○街一巷五十
    號之一（八十二年四月十六日遷入），於八十七年九月十一日遷出上開處所後，
    竟無故不依規定申報，致使高雄市團管區司令部所發，指定應於八十七年十月一
    日，前往高雄縣鳳山市工協新村明德班營區報到之臨時召集令無法送達。
二、案經臺南師管區司令部移送台灣高雄地方法院檢察署檢察官偵查起訴。
    理  由
一、被告經合法傳喚，無正當理由不到庭，惟於本院調查時訊據被告對於其執行完畢
    未回役前，係後備軍人及原住高雄市○○區○○里○○街一巷五十號之一之事實
    固不諱言，但矢否認有犯前開罪行，辯稱：八十七年間伊在作油漆，伊沒有收到
    召集令云云。惟查：右揭犯罪事實業據被告甲○○於審理中坦認不諱，核與證人
    即被告之姊白秀芬於原審審理中證述確無法通知到被告等情相符，並有高雄市團
    管區臨時召集令、召集令交付情形紀錄表、高雄市團管區列管後備軍人行蹤不明
    遷出未報移送法辦年籍表（內附里長、召集通報人及戶政事務所戶籍員之簽名證
    明）、臺南師管區司令部妨害兵役嫌疑一案進行計畫報告表各一紙附卷足稽，況
    被告自八十二年四月十六日即遷入高雄市○○區○○里○○街一巷五十號之一，
    迄至八十九年年底始將戶籍遷往高雄市楠梓區○○○路一七四巷十九弄一號之事
    實，業經被告於本院調查時坦供在卷（見本院九十年二月十六日筆錄），並有高
    雄市三民區戶政事務所九十年二月二十六日高市三戶字第００二０二一號函一紙
    （內附戶籍資料）附於本院卷內暨法務部戶役政連結作業系統一紙附於原審卷內
    可憑（見原審卷第十七頁），顯然被告於八十七年九月、十月仍設籍於高雄市○
    ○區○○里○○街一巷五十號之一，被告復於原審審理時供述：退伍時沒有到戶
    政事務所報到，且沒有住戶籍地（見原審卷第五十一頁反面），被告自不得諉稱
    沒有收到召集令，而免其責任。本件事證已甚明確，被告犯行應堪認定。
二、按預備士官、常備兵、補充兵在服役期間因入營前犯案而停役，於其受不起訴處
    分或經諭知無罪、免訴、免刑、緩刑、不受理判決而撤銷羈押；或受刑事、保安
    處分經執行完畢或經赦免、假釋、減刑而釋放者，為後備軍人，應予回役，為後
    備軍人管理規則第四十六條第二款定有明文（本件適用八十七年六月三日修正後
    之法條），依上開規則之規定，服役期間因執行刑罰執行完畢後，未回役前，應
    為後備軍人。被告於有期徒刑執行完畢後，上開期間內遷離戶籍地無故不通報，
    致使臨時召集令無法送達本人，核其所為，係犯妨害兵役治罪條例第十一條第三
    項之無故不通報致臨時召集令無法送達罪，應依同條例第六條規定之刑罰科刑。
    公訴意旨雖以被告因無故不依規定申報，致使高雄市團管區司令所發點閱召集令
    ，無法送達，而按妨害兵役治罪條例第十一條第三項，依同條例第七條第二項之
    罪起訴。惟本件高雄市團管區所發係臨時召集令，並非點閱召集令，有高雄市團
    管區臨時召集令受令回執一紙附卷足稽（見臺南師管區司令部卷第二頁），則被
    告之行為須依同條例第六條之刑罰科刑，本件因刑罰範圍已有變更，檢察官所引
    用之法條容有未洽，惟檢察官起訴之基本犯罪事實一致，則檢察官起訴法條應予
    變更。被告甲○○曾於民國八十四年間因麻醉藥品管理條例罪，經臺灣高雄地方
    法院判處有期徒刑四月，並囑託臺灣臺南地方法院檢察署執行，於八十四年十二
    月十九日執行完畢；復因違反麻醉藥品管理條例罪及犯逃亡罪，分別經臺灣臺中
    地方法院判處有期徒刑六月、軍法審判機關判處有期徒刑一年，經臺灣臺中地方
    法院定應執行刑有期徒刑一年四月，於八十七年六月十三日執行完畢，有臺灣高
    等法院被告全國前案紀錄表及臺灣高雄地方法院檢察署刑案資料查註紀錄表各一
    紙在卷可稽，被告前受有期徒刑執行完畢，於五年以內再犯本件最重本刑為有期
    徒刑以上之罪，為累犯，應依刑法第四十七條之規定加重其刑。
三、原審予以被告論罪科刑，固非無見，惟查：（一）本件高雄市團管區所發係臨時
    召集令，並非點閱召集令，業經原審法院認定在卷，理應於主文中記載臨時召集
    令，惟原判決主文記載致使點閱召集令無法送達，顯然主文與事實、理由各欄之
    記載相違。（二）犯妨害兵役治罪條例之罪，處六月以上有期徒刑以上之刑者，
    並宣告褫奪公權，妨害兵役治罪條例第二十六條定有明文，原判決主文記載被告
    應處有期徒刑八月，依上開法條之規定，應同時諭知褫奪公權，原判決未於主文
    宣示被告應褫奪公權，亦有違誤。被告空言否認提起上訴，指摘原判決，雖無理
    由，惟原判決既有上開之違誤，自應由本院將原判決撤銷改判。爰審酌被告於八
    十四年間即因犯軍法逃亡罪為軍事審判機關判處有期徒刑十月，有臺灣高等法院
    被告全國前案紀錄表一紙附卷足按，素行不佳，犯罪之手段、犯後雖未承認，但
    態度尚佳等一切情狀，量處如主文第二項所示之刑，並諭知褫奪公權二年。
四、被告經合法傳喚，無正當理由不到庭，不待其陳述，逕行判決。
五、據上論結，應依刑事訴訟法第三百六十九條第一項前段、第三百六十四條、第二
    百九十九條第一項前段、第三百條、第三百七十一條，妨害兵役治罪條例第十一
    條第三項、第六條、第二十六條、刑法第十一條前段、第三十七條第二項、第四
    十七條，判決如主文。
本案經檢察官張其主到庭執行職務。
中    華    民    國      九十      年       三       月   三十   日
                              臺灣高等法院高雄分院刑事第五庭
                                  審判長法官  吳水木
                                        法官  趙文淵
                                        法官  陳朱貴
右正本證明與原本無異。
如不服本判決，應於判決送達後十日內向本院提出上訴狀，其未述理由者並應於提
出上訴狀後十日內向本院補提理由書（應附繕本)。
                                      書記官  呂素珍
中    華    民    國      九十      年       四       月     三   日
附錄本判決論罪之法條：
妨害兵役治罪條例第十一條第三項
         第六條
妨害兵役治罪條例第十一條
後備軍人犯第一項之罪或國民兵犯第二項之罪，致使召集令無法送達者，以意圖避免
召集論：分別依第六條、第七條科刑。
妨害兵役治罪條例第六條
意圖避免動員召集或臨時召集，而有左列行為之一者，處六月以上、五年以下有期徒
刑：
一、捏造免役、除役、轉役、緩召、逐次召集或儘後召集原因者。
二、故意毀傷身體者。
三、緩召、逐次召集或儘後召集原因消滅後，無故逾三十日，未自動申報者。
四、無故拒絕接受召集令者。
五、應受召集，無故逾入營期限二日者。
六、使人頂替本人應召者。
                                                                  Ｊ


司法院資訊處製作；財團法人民間司法改革基金會備份。
